【裁判字號】    97,訴,263
【裁判日期】    970530
【裁判案由】    塗銷所有權移轉登記等
【裁判全文】
臺灣士林地方法院民事判決               97年度訴字第263號
原      告  聯邦商業銀行股份有限公司
法定代理人  甲○○
訴訟代理人  丙○○
被      告  乙○○
兼上一人之
法定代理人  丁○○
乙○○之
法定代理人  戊○○
上列當事人間塗銷所有權移轉登記等事件，本院於民國97年5月1
2日言詞辯論終結，判決如下：
    主  文
被告乙○○、丁○○就如附表所示不動產於民國九十五年七月十
三日所為之贈與債權行為及於民國九十五年七月二十一日以贈與
為原因所為之所有權移轉登記物權行為，均應予撤銷。
被告乙○○應將如附表所示不動產經臺北縣淡水地政事務所於民
國九十五年七月二十一日所為之所有權移轉登記予以塗銷。
訴訟費用新臺幣壹萬壹仟貳佰玖拾陸元由被告負擔。
    事實及理由
壹、程序部分
    被告丁○○、乙○○（下合稱被告，分則逕稱其姓名）經合
    法通知，無正當理由未於言詞辯論期日到場，核無民事訴訟
    法第386 條各款所列情形，爰依原告聲請，由其一造辯論而
    為判決。
貳、實體部分
一、原告起訴主張：丁○○於民國92年2 年10月23日與伊訂立信
    用卡使用契約，至95年間積欠伊信用卡本息，共計新臺幣（
    下同）18萬6343元（下稱系爭原告債權）。詎丁○○竟於95
    年7 月13日將其所有如附表所示房地（下稱系爭房地），無
    償贈與予其女乙○○，並於同月21日辦妥所有權移轉登記。
    系爭房地乃丁○○名下唯一有價值之財產，丁○○將之移轉
    登記予乙○○，業已致系爭原告債權無從受償，而害及伊之
    債權。伊自得依民法第244 條第1 項、第4 項之規定，訴請
    撤銷被告間就系爭房地所為之無償贈與之債權及物權行為，
    並請求乙○○將系爭房地之所有權移轉登記塗銷而回復原狀
    等語。並聲明如主文第1 、2 項所示。
二、被告經合法通知，雖未於言詞辯論期日到場，惟據其於準備
    程序到庭陳述則以：丁○○於95年間，因經濟狀況不佳，而
    無力繳納系爭房地之房屋貸款，乃請乙○○之父戊○○（按
    乙○○為戊○○與丁○○所生之女）代為繳納。戊○○應允
    後，為求保障，丁○○才將系爭房地以贈與為原因，移轉登
    記予乙○○。是故，乙○○並非無償取得系爭房地等語，資
    為抗辯。並聲明求為判決駁回原告之訴。
三、兩造不爭執事項（見本院97年4 月14日準備程序筆錄，本院
    並依論述需要，簡化文字或變更其順序）
（一）系爭房地原為丁○○所有。丁○○於95年7 月21日將系爭
      房地所有權以贈與為土地登記原因，移轉登記予乙○○。
（二）丁○○於92年起，向原告聲請信用卡使用，定有信用卡契
      約，至95年間總計尚積欠原告信用卡款本息共計18萬6343
      元。
（三）除系爭房地外，丁○○名下並無其他可供執行之財產，系
      爭房地所有權移轉，將使原告對丁○○之債權無法受償。
四、本件經本院於97年4 月14日準備程序、97年5 月12日言詞辯
    論時，與兩造整理並協議簡化爭點厥為為：丁○○將系爭房
    屋所有權移轉予乙○○之債權、物權行為是否為無償行為？
五、茲就爭點論述如下：
（一）按民法第244 條第1 、2 項所稱之無償或有償行為，係以
      債務人與第三人間之行為是否互為對價關係之給付為其區
      別之標準（最高法院95年臺上字第2609號判決參照）。而
      無對價關係之無償行為，通常均為消極之事實，有對價關
      係之有償行為，通常多為積極事實。是倘債務人所為之行
      為究為有償或無償行為有所爭執、不明時，自應由債務人
      就其所為法律行為係有對價關係之積極事實，負舉證之責
      任。再者，土地登記之當事人，通常均將真實之登記原因
      法律行為，向地政機關聲請登記於土地登記簿上，故土地
      登記簿上所載登記之原因，原則上應為當事人間真實之登
      記原因。而故意不依真實之原因聲請地政機關為登記而屬
      虛偽之情形，則為例外，依舉證責任轉換之原則，就此例
      外，即土地登記原因係屬虛偽之事實，對於信賴登記之第
      三人而言，應由土地登記當事人負舉證責任。
（二）經查，由卷附系爭房地登記謄本（見本院97年度士簡調字
      第46號卷第16、39頁）以觀，系爭房地登記謄本所載被告
      間於95年7 月21日，就系爭房地所為之所有權移轉登記原
      因即為「贈與」，且為兩造所不爭執（見不爭執事項（一
      ）所示），堪信為真實。按稱贈與者，謂當事人約定，一
      方以自己之財產無償給與他方，他方允受之契約。民法第
      40 6條定有明文。被告間既合意訂立贈與契約，並以之為
      原因辦理所有權移轉登記，形式上自屬無償行為。被告抗
      辯其等就系爭房地移轉登記行為，實質上非贈與，而屬有
      償行為云云，惟為原告所否認，被告自應就其抗辯之情，
      負舉證之責。
（三）被告雖辯謂：係因戊○○代丁○○繳納系爭房地房貸，所
      以才將系爭房地登記為乙○○名義，故系爭房地係以戊○○代為繳納房貸為對價而為移轉登記云云。然查，縱戊○○確曾代丁○○繳納系爭房地之房貸等節屬實，要不過為
      丁○○與戊○○間，就系爭房地房貸之負擔約定，尚不能
      推認被告間有以之為系爭房地所有權移轉登記對價之合意
      存在。甚而，戊○○於本院結證稱：系爭房地為丁○○所
      買，丁○○繳了4 、5 期以後，因為卡債問題來找伊。伊
      接著幫丁○○繳了約6 、7 期之系爭房地房貸後，因為怕
      丁○○與前夫所生之2 子，將來有權利繼承系爭房地，所
      以才要求將系爭房地移轉登記予乙○○等語（見本院卷第
      36頁筆錄），亦無從認定被告間就系爭房地以贈與為原因
      之移轉登記，有以戊○○代繳房貸為對價之合意。反之，
      由戊○○之證詞以觀，可見戊○○代繳系爭房地房貸，與
      丁○○將系爭房地移轉登記予乙○○，係屬二事，並無相
      涉。否則，何以戊○○不於一開始代繳時，即要求丁○○
      將系爭房地所有權移轉？又何以丁○○未要求戊○○返還
      代繳之前，其所為之房貸支出？再者，被告就移轉系爭房
      地與戊○○代繳系爭房地房貸如何抵償系爭房地之取得對
      價？抵償金額為何？其上抵押權設定登記所擔保債務應否
      承擔等節，均未能具體主張並舉證以明，更不足認定被告
      間確係以代繳房貸充作對價而合意為移轉行為。準此，被
      告抗辯其等間為有償行為而非無償贈與行為云云，自難以
      憑採。綜上以解，被告間移轉系爭不動產所有權之債權行
      為及物權行為，應均屬無償行為，彰彰明甚。
（四）再查，丁○○除系爭房地外，名下並無其他可供執行之財
      產，系爭房地所有權移轉，將使原告對丁○○之債權無法
      受償等情，為兩造所不爭執（見不爭執事項（三）所示）
      。故而，原告主張被告間所為移轉系爭房地之無償行為，
      已害及原告之債權，亦堪信為真正。
（五）末按，民法第244 條之撤銷行為，自債權人知有撤銷原因
      時起，1 年內不行使而消滅，此觀諸同法第245 條規定自
      明。是債務人倘抗辯債權人知悉詐害行為事實已經逾越1
      年，自應就債權人早於訴請撤銷前1 年，已經知悉此一有
      利於己之事實，負舉證之責任，要屬當然。經查，被告未
      就原告知悉系爭房地移轉登記之時間，提出任何任何事證
      以為抗辯或舉證，自難認原告知悉被告間移轉登記行為，
      已經逾越法定1 年之除斥期間。甚者，原告主張其係於96
      年4 、5 月間，因欲對丁○○就系爭債權為強制執行，而
      調閱系爭房地之登記謄本，始發現系爭房地業已於95年7
      月21日移轉登記予乙○○等語（見本院卷第48頁筆錄），
      經核亦與其所提出之卷附系爭房地謄本所載最早之列印日
      期96年6 月1 日（見士簡卷第16頁）相吻合，自可認其主
      張係於96年4 、5 月間，方才知悉被告間詐害行為等情，
      當非虛構。而原告係於97年1 月9 日即提起本件訴訟（見
      士簡卷第5 頁起訴狀收文章戳之日期），由是以察，原告
      知悉詐害行為之時間尚未逾1 年，自無不得撤銷情事。
六、綜上所述，原告為丁○○之債權人，被告間就系爭房地所為
    無償贈與契約及移轉所有權之物權行為，已害及原告債權之
    實現。從而，原告依民法第244 條第1 項、第4 項規定，請
    求判決撤銷被告間就系爭房地所為之贈與契約債權行為，及
    以贈與為原因所為之所有權移轉登記物權行為，並訴請乙○○將系爭房地所有權移轉登記予以塗銷，均有理由，應予准
    許。
七、本院依職權確定本件訴訟費用額為1 萬1296元（即原告起訴
    預繳第一審裁判費），並諭知之由敗訴之被告負擔。
八、本件判決基礎已臻明確，兩造其餘攻擊防禦方法及訴訟資料
    經本院審酌後，核與判決不生影響，無一一論述之必要，併
    予敘明。
九、據上論結，原告之訴為有理由，依民事訴訟法第385 條第1
    項前段、第78條、第85條第1 項前段，判決如主文。
中    華    民    國    97    年    5     月    30    日
                  民事第三庭  審判長法  官  鍾任賜
                                    法  官  王本源
                                    法  官  王沛雷
以上正本證明與原本無異。
如對本判決上訴，應於判決送達後20日內向本院提出上訴狀。
中    華    民    國    97    年    5     月    30    日
                                    書記官  桂大永
附表：
┌──┬─────────┬───────┬───────┐
│編號│所有權標的不動產地│現登記所有權人│所有權權利範圍│
│    │號、建號          │              │              │
├──┼─────────┼───────┼───────┤
│1   │臺北縣八里鄉八里坌│乙○○        │應有部分萬分之│
│    │段舊城小段152地號 │              │48            │
├──┼─────────┼───────┼───────┤
│2   │同上小段985 建號  │同上          │全部          │
└──┴─────────┴───────┴───────┘


司法院資訊處製作；財團法人民間司法改革基金會備份。
